福建連江地方法院民事判決　　　　　　　　 95年度訴字第1號
原　　　告　甲○○
訴訟代理人　丁○○
被　　　告　馬祖防衛指揮部
法定代理人　張慶翔
訴訟代理人　己○○
　　　　　　乙○○
　　　　　　丙○○
　　　　　　庚○○
上列當事人間請求確認土地登記請求權存在事件，本院於中華民
國96年5月22日言詞辯論終結，判決如下：
    主      文
確認原告對坐落於連江縣北竿鄉○○段四三八地號（面積二百二
十點八五平方公尺）之土地所有權及所有權登記請求權存在。
原告其餘之訴駁回。
訴訟費用由被告負擔二分之一，餘由原告負擔。
    事實及理由
壹、程序方面
一、按當事人適格，乃指當事人就具體特定訴訟標的有無實施訴
    訟之權能而言，此項權能之有無，應依當事人與特定訴訟標
    的之關係定之。倘原告主張其為訴訟標的法律關係之權利主
    體，或主張他造為訴訟標的法律關係之義務主體，其當事人
    即為適格，至其是否確為權利人或他造是否確為義務人，乃
    為訴訟標的法律關係在實體上有無理由之問題，非為當事人
    適格之欠缺；又原告就非其所有之物主張為其所有，提起確
    認所有權存在之訴，雖其為訴訟標的之所有權不存在，要不
    得謂原告之適格有欠缺；原告因法律關係之存否不明確，致
    其私法上地位有受侵害之危險，提起確認法律關係存在之訴
    者，如以否認其法律關係存在之人為被告，即不生被訴當事
    人適格之欠缺問題，最高法院86年度台上字第16號判決、32
    上字第2440號判例、40年台上字第1827號判例意旨可資參照
    。故而於確認之訴，原告只需主張其就訴訟標的之法律關係
    、證書或該基礎事實有確認之利益者，即有原告當事人適格
    ；被告只需就該確認訴訟標的之法律關係有反對利益存在，
    即為被告當事人適格。
二、次按確認法律關係之訴，非原告有即受確認判決之法律上利
    益者，不得提起之；確認證書真偽或為法律關係基礎事實存
    否之訴，亦同。前項確認法律關係基礎事實存否之訴，以原
    告不能提起他訴訟者為限，民事訴訟法第247條第1項、第 2
    項定有明文。而所謂即受確認判決之法律上利益，係指因法
    律關係之存否不明確，致原告在私法上之地位有受侵害之危
    險，而此項危險得以對於被告之確認判決除去之者而言，故
    確認法律關係成立或不成立之訴，苟具備前開要件，即得謂
    有即受確認判決之法律上利益（42年台上字第1031號判例參
    照）。被告雖抗辯本件之異議人為國防部陸軍總司令部，被
    告當事人不適格，且依土地法第10條及第57條之規定，系爭
    土地已歸屬國有，原告自不得提起本件訴訟云云，惟查本件
    原告係就本件系爭土地請求確認所有權及所有權登記請求權
    存在，被告既為異議人之下轄單位，且目前仍占有使用系爭
    土地，並曾與原告就系爭土地之爭執進行調處，復對系爭土
    地是否為原告所有或原告可否主張時效取得有所爭議，難謂
    被告就該確認訴訟標的之法律關係沒有反對利益存在，是以
    原告就系爭土地所有權及所有權登記請求權存在與否，主觀
    上認其在法律上之地位有不安之狀態存在，有受侵害之危險
    ，而此危險即得以對於被告之確認判決除去，是本件原告請
    求確認對系爭土地有所有權及所有權登記請求權存在，即有
    法律上之利益，故而原告及被告均當事人適格，且原告自得
    依民事訴訟法第 247條之規定提起確認之訴，被告前揭抗辯
    ，即無足採。
三、再按當事人喪失訴訟能力或法定代理人死亡或其代理權消滅
    者，有法定代理人或取得訴訟能力之本人，於得為承受訴訟
    時，應即為承受訴訟之聲明，民事訴訟法第172條、第175條
    定有明文。本件被告馬祖防衛指揮部之法定代理人業已由起
    訴時之陸小榮變更為張慶翔，業具被告於民國96年3月9日聲
    明由張慶翔承受訴訟，經核無不合，應予准許，附此敘明。
四、復按訴狀送達後，原告不得將原訴變更或追加他訴，但請求
    之基礎事實同一，或不甚礙被告之防禦及訴訟之終結者，不
    在此限；被告於訴之變更或追加無異議，而為本案之言詞辯
    論者，視為同意變更或追加，民事訴訟法第255條第1項第 2
    款、第7款及第2項分別定有明文。經查本件原告起訴後，變
    更聲明為確認原告對於系爭土地之所有權及所有權登記請求
    權存在，惟因原告請求之基礎事實同一，僅係就應受判決事
    項之聲明所為之變更，所利用之訴訟上證據資料亦具同一性
    ，且不甚礙被告之防禦及訴訟之終結，又被告對原告之追加
    及變更無異議，而為本案之言詞辯論，依民事訴訟法第 255
    條第1項第2、7款及第2項之規定，應予准許，合先敘明。
貳、實體方面
一、原告主張：坐落連江縣北竿鄉○○段192、192之1、438、49
    5、495之1、495之2、495之3地號等7筆土地為未登記之土地
    ，為原告家人世居之地，原告父親王嫩犬自民國初年開始即
    占有前揭土地耕作，至民國45年間系爭土地遭軍方占有並禁
    止原告父親進入耕作，原告父親因此喪失占有，惟原告之父
    親於系爭土地上耕作已逾10年，且占有之始為善意並無過失
    ，已合於民法第770條時效取得之要件。原告於83年4月20日
    提出土地測量之申請，後於92年11月24日向連江縣地政事務
    所申請登記為所有人。嗣經該所於93年3月3日為土地總登記
    之公告，其中塘岐段 192及192之1地號土地經審查合於金門
    馬祖東沙南沙安全及輔導條例（下稱安輔條例）之規定並無
    人提出異議，准予原告辦理土地所有權登記，另塘岐段 438
    、495、495之1、495之2、495之3地號等5筆土地，因國防部
    陸軍總司令部於 93年3月18日提出異議，經連江縣政府不動
    產糾紛調處委員會於94年11月24日調處後，以系爭土地位在
    營區範圍內且均無占有事實為由，駁回原告登記之申請，原
    告因不服該調處之結果，爰依安輔條例第14條之1第2項、民
    法第770條時效取得及土地法第 59條等規定提起本件訴訟等
    語。並聲明：請求確認原告就塘岐段438、495、495之1、49
    5之2、495之3等地號土地之所有權及所有權登記請求權存在
    。
二、被告則以：（一）原告係於92年11月24日提出系爭土地登記
    之申請，而安輔條例早於 87年6月24日經總統廢止，是以原
    告提出土地登記之申請時，安輔條例已經廢止，是本件並無
    安輔條例之適用；（二）由原告提出之土地四鄰證明書，係
    證明原告母親王大妹自45年至92年間和平占有系爭土地，然
    被告自45年間既占有系爭土地使用，是前揭四鄰證明書與事
    實不相符合，無從採信，且該土地四鄰證明書僅能證明占有
    之年限而已，無法證明原告占有之始係基於所有之意思而和
    平繼續占有等語置辯。並聲明：駁回原告之訴。
三、兩造不爭執之事項
（一）原告於 83年4月20日為系爭土地測量之申請，經中華民國
      地籍測量學會於85年至87年間辦理調查測量並繪製成地籍
      圖後，連江縣地政事務所於92年10月15日通知原告辦理土
      地登記事宜，原告於92年11月24日為土地登記之申請，經
      連江縣地政事務所於93年3月3日為土地總登記之公告，國
      防部陸軍總司令部於 93年3月18日提出異議，經連江縣政
      府不動產糾紛調處委員會於94年11月24日調處後駁回原告
      登記之申請，原告於 95年1月10日提起本件訴訟，為兩造
      所不爭執，並有土地測量申請書（本院卷一第108至111頁
      ）、未登記土地地籍調查表（本院卷一第112至115頁）、
      連江縣地政事務所辦理土地總登記通知書（本院卷一第12
      4頁）、土地登記申請書（本院卷一第 119至123頁）、連
      江縣地政事務所公告（本院卷一第36頁）、異議申請書（
      本院卷一第57至61頁、62至67頁、68至72頁、73至78頁、
      79至84頁）、連江縣政府不動產糾紛調處紀錄表（本院卷
      一第42頁）為證。
（二）系爭438、495、495之1、495之2、495之3等地號土地為未
      登記之土地，民國45年以後由軍方占有，為兩造所不爭執
      ，並有北竿鄉○○段438地號土地登記謄本（本院卷二第4
      7頁）為憑。
四、原告主張系爭土地已由其父親時效取得，然因軍事原因喪失
    占有，故依安輔條例請求確認系爭土地之所有權及登記請求
    權存在，惟被告則以前詞置辯，經本院於95年11月27日與兩
    造整理並協議簡化爭點，茲將兩造之爭執要旨及本院之判斷
    分別說明下：
（一）本件是否有「金門馬祖東沙南沙安全及輔導條例」之適用
      ？
 （1）原告主張安輔條例雖於 87年6月廢止，但原告既已於廢止
      前提出測量之申請，基於政府增定上開條例之歷史原因及
      其立法宗旨，自仍有該條例之適用；惟被告則以原告係於
      該條例廢止後始提出系爭土地登記之申請，故無安輔條例
      之適用等語置辯。
 （2）查安輔條例係於83年5月11日修正公布第14條之1：「本條
      例適用地區之土地，於實施戰地政務期間，非因有償徵收
      登記為公有者，原土地所有人或合於民法規定時效完成取
      得請求登記所有權之人或其繼承人，得於本條例修正施行
      之日起三年內，檢具有關權利證明文件，向土地所在地管
      轄地政機關申請歸還或取得所有權；其經審查無誤後，公
      告六個月，期滿無人提出異議者，由該管地政機關逕為辦
      理土地所有權移轉登記，如有異議，依照土地法第五十九
      條規定處理（第 1項）。本條例適用地區之未登記土地，
      因軍事原因喪失占有者，原土地所有權人或合於民法規定
      時效完成取得請求登記所有權之人或其繼承人，得檢具權
      利證明文件或經土地四鄰證明，申請為土地所有權之登記
      （第 2項）。前二項歸還或取得所有權登記審查辦法，由
      內政部會商財政部擬訂，報請行政院核定之（第 3項）。
      未登記土地，於辦理土地總登記期間，應設土地總登記委
      員會，處理總登記有關事宜；其組織規程，由行政院定之
      （第4項）。」之規定，惟該條例已於87年6月24日廢止，
      合先敘明。
 （3）本件原告係於 83年4月20日向連江縣地政事務所提出土地
      測量申請書，經該所受理後，由中華民國地籍測量學會於
      85至87年間辦理調查測量並繪製成地籍圖，經地政事務所
      於92年10月15日通知原告辦理土地登記事宜，原告於92年
      11月24日為土地登記之申請，經連江縣地政事務所於93年
      3月3日為土地總登記之公告，而國防部陸軍總司令部於93
      年 3月18日提出異議，經連江縣政府不動產糾紛調處委員
      會於94年11月24日調處後以系爭土地位在營區範圍內且均
      無占有事實為由，駁回原告登記之申請等情，有土地測量
      申請書（本院卷一第108至111頁）、未登記土地地籍調查
      表（本院卷一第112至115頁）、連江縣地政事務所辦理土
      地總登記通知書（本院卷一第 124頁）、土地登記申請書
      （本院卷一第119至123頁）、連江縣地政事務所公告（本
      院卷一第36頁）、異議申請書（本院卷一第57至61頁、62
      至67頁、68至72頁、73至78頁、79至84頁）、連江縣政府
      不動產糾紛調處紀錄表（本院卷一第42頁）為證，是原告
      係於安輔條例第14條之 1修正公布前提出測量之申請，並
      係於安輔條例廢止後始提出土地登記之申請，且系爭土地
      尚未依土地法、土地登記規則等程序完成總登記程序，應
      堪認定。
 （4）本院曾就本件有無安輔條例之適用函詢連江縣地政事務所
      ，經該所於 95年5月17日連地所字第0950000995號函及95
      年10月18日連地所字第0950003000號函覆略以：申請時間
      如未在該條例有效施行期間內，即無該條例之適用，本件
      測量收件日為 83年4月20日，收件當時未有安輔條例第14
      條之1之適用等語（本院卷一第154頁、卷二第 118頁）。
      惟查安輔條例雖於87年6月即已廢止，然內政部 83年12月
      21日訂定發布之金門馬祖東沙南沙地區土地歸還或取得所
      有權登記審查辦法於87年8月5日修正，又於91年2月6日增
      定離島建設條例第9之1條：「本條例適用之土地於金門馬
      祖東沙南沙地區安全及輔導條例第十四條之一適用期間申
      請發還土地者，因該土地為政府機關使用或已移轉於私人
      致無法發還土地，得自本條例修正施行之日起二年內，請
      求該公地管理機關或原處分機關以申請發還時之地價補償
      之，其補償地價準用土地徵收條例第三十條規定辦理。（
      第 1項）前項補償條件、申請期限、應附證件及其他事項
      之辦法，由行政院定之。（第2項）」，行政院並於 91年
      10月 2日發布金門馬祖東沙南沙地區無法發還土地地價補
      償辦法，可見安輔條例雖遭廢止，然於安輔條例有效適用
      期間提出申請者，仍應繼續依前揭審查或地價補償辦法辦
      理。依前揭金門馬祖東沙南沙地區土地歸還或取得所有權
      登記審查辦法第2條、第3條及第 6條：「依本辦法受理申
      請土地歸還或取得所有權之程序如左：一、收件。二、計
      徵規費。三、指界測量。四、審查。五、公告。六、異議
      處理。七、登記。八、繕發書狀。九、異動整理。十、歸
      檔。」、「申請土地歸還或取得所有權登記，應提出左列
      文件：一、土地複丈申請書及登記申請書。二、登記原因
      證明文件。三、申請人身分證明。四、其他依法令應提出
      之證明文件。申請人為原權利人之繼承人時，並應提出土
      地登記規則第四十二條規定之文件。」、「指界測量時，
      地政機關應通知申請人及該土地管理機關到場指界，埋設
      界標，其因指界測量所生界址糾紛，依土地法第五十九條
      第二項規定處理（第 1項）。前項界址糾紛，於已登記土
      地由第九條之異議處理小組調處之；於未登記土地由土地
      總登記委員會調處之（第 2項）。」之規定，可知依安輔
      條例申請歸還或取得所有權必先經指界測量後始能辦理登
      記，故而於申請人提出測量之申請時即應認為申請人併有
      申請土地登記之意思，又申請人雖於安輔條例第 14條之1
      修正前提出測量之申請，然既於該條例廢止前仍由地政機
      關受理在案者，自應認為仍有該條例之適用。
 （5）經查，本件原告雖於安輔條例第 14條之1修正前向連江縣
      地政事務所提出土地測量申請書並經該所受理在案，然該
      所受理後之處理期間，既係在安輔條例第 14條之1有效施
      行期間，且已依法為指界測量，並經連江縣政府依上開審
      查辦法第6條以及土地法第59條第2項規定辦理調處，自應
      認本件原告就未登記之系爭土地，除已依土地總登記程序
      辦理地籍測量外，並於安輔條例有效施行期間已提出土地
      登記之申請，是本件仍有安輔條例之適用。
（二）原告主張其父親占有之期間，是否以所有之意思，和平繼
      續占有系爭土地10年以上？而其占有之始為善意並無過失
      ？
 （1）按安輔條例第14條之1 之規定，得申請登記之權利主體，
      為原土地所有人、合於民法規定時效取得請求登記所有權
      之人，或上開權利主體之繼承人，是上開 3種權利主體間
      ，係本於相異之權利而為主張，其 3種請求權間，核其性
      質，亦無法併容，合先敘明。經查，本院依職權調閱系土
      地申請時之全部資料，原告係提出土地四鄰證明書主張以
      所有之意思和平占有未登記之系爭土地，且占有之始為善
      意並無過失而申請所有權登記，是以其申請登記之事由為
      「時效取得」洵堪認定，此有福建省連江縣地政事務所95
      年1月26日連地所字第 0950000256號函覆之申請資料在卷
      可稽（本院卷一第12至43頁），並經原告於本院審理時確
      認在案，是依上開法條說明，原告欲依該條項申請登記為
      土地所有人，須其占有未登記土地之情形已符合時效取得
      要件，且其後復因軍事原因喪失占有，始有據此以為主張
      之可能。
 （2）次按以所有之意思，10年間和平繼續占有他人未登記之不
      動產，而其占有之始為善意並無過失者，得請求登記為所
      有人，民法第 770條定有明文。是因時效取得不動產所有
      權，須具備以所有之意思，善意無過失占有他人未登記之
      不動產繼續達10年以上，始符合得為時效取得登記所有權
      之要件，若不具有此等主觀、客觀之要件，難認得為時效
      取得。又占有人，推定其為以所有之意思，善意、和平及
      公然占有者；經證明前後兩時為占有者，推定前後兩時之
      間，繼續占有，民法第 944條亦有明文，其旨趣在於免除
      占有人關於本權或占有取得原因之舉證責任，至於占有之
      事實，仍應由主張占有之人負舉證責任，始在法律上推定
      占有人係以所有之意思，善意、和平及公然占有系爭土地
      之事實。
 （3）經查，原告於 95年6月14日本院勘驗時當場指界原告父親
      當時占有土地之範圍，大部分均坐落於塘岐段 438地號內
      ，有土地複丈成果圖在卷可稽（本院卷二第32頁），又原
      告聲請傳喚之證人戊○○於本院審理時結證稱：伊從出生
      後至 60年間住在系爭塘岐段438地號土地旁，原告之父親
      也曾住在系爭塘岐段 438地號土地旁，伊經過系爭塘岐段
      438 地號土地時均有見過原告父親在該土地上種菜，範圍
      差不多如原告指界之範圍，伊於10幾、20歲的時候亦曾幫
      忙澆水、種菜 1年多，至於原告之父親何時喪失系爭塘岐
      段438地號土地之占有伊不清楚，但大約是在伊 20幾歲時
      軍方開始占有系爭 438地號土地，並禁止原告之父母再進
      去耕作，原告的父親在系爭438地號土地種植到約 50歲等
      語（本院卷二第20頁、卷三第20至21頁）；證人王金桂證
      述：原告父親40幾年時搬到面對保養廠左手邊水溝旁居住
      ，在民國35年至45年間以種菜、種地瓜維生，種植的範圍
      差不多是現在保養廠左手邊水溝到保養廠的門口，而軍方
      係在民國45年間占有原告父親耕作的土地，當時是拿來放
      車子，後來用網子圍起來，不讓民眾進去耕作等語（本院
      卷二第214至215頁），復參以原告全家均住在北竿鄉塘岐
      村，並有田地、瓦屋及飼養牲畜若干，原告之父親以農作
      為業，有戶籍登記簿（本院卷第 178頁）在卷可查，足見
      原告父親當時確有於住家附近之系爭 438地號土地從事耕
      作而占有系爭438地號土地之情事。
 （4）又查證人戊○○為18年8月18日生、證人王金桂為19年9月
      8日生，有2人戶籍謄本（本院卷一第31頁、卷二第 225頁
      ）在卷可查，其等於民國30年間，分別為12及11歲，已有
      相當之認事能力，是其等前揭證言應屬可信。而由證人戊
      ○○前揭證述其自幼即住在系爭塘岐段 438地號土地旁，
      經過系爭塘岐段 438地號土地時均有見過原告父親在該土
      地上種菜，伊亦曾於10幾、20歲時曾幫忙原告父親澆水、
      種菜1年多等語，及證人王金桂證述原告父親在民國 35年
      至45年間以種菜、種地瓜維生，種植的範圍差不多是現在
      保養廠左手邊水溝到保養廠的門口等語，足認原告父親至
      少於民國30年間即在系爭土地上耕作，並於民國45年間才
      因軍方開始放置車輛而喪失系爭塘岐段 438地號土地之占
      有，原告既已舉證證明原告之父親至少曾於民國30年間占
      有系爭438地號土地，及於民國 45年間喪失占有之事實，
      復參以早期馬祖地區屬農業社會，居民多有利用住家附近
      空地種植作物，自給自足，並因當時土地並無所有權登記
      ，遂多以自己所有之土地而耕作，其他居民亦無爭執，依
      前揭法條規定，即應推定原告之父親至少於30年至45年間
      以所有之意思，善意、和平、公然及繼續占有系爭塘岐段
      438地號土地。
 （5）被告雖抗辯前揭證人於民國20年間尚無一般成年人之認知
      能力，自無法證明原告之父親有自民國20年起占有之事實
      云云。惟查前揭證人戊○○為 18年8月18日生、證人王金
      桂為19年9月8日生，其等於民國30年至40幾年間均已有認
      事之能力，且其等均住連江縣北竿鄉塘岐村，證人戊○○
      甚至一直住在系爭塘岐段 438地號土地旁，且其等證述之
      情節大致相符，又無其他明顯瑕疵之處，是應認其等前揭
      證述應屬可採。被告既未能提出任何證據推翻前揭推定原
      告父親以所有之意思，善意、和平、公然及繼續占有系爭
      塘岐段438地號土地 10年以上之事實，故原告前揭主張自
      屬可取。
 （6）另原告主張其父親於系爭北竿鄉○○段495、495之1、495
      之2及495之3等4筆土地上，亦占有逾10年，於民國45年間
      因軍事原因喪失占有，請求確認系爭 4筆土地之所有權及
      登記請求權存在等語，被告則以原告之父親並無占有系爭
      4 筆土地等語置辯。經查，本院於96年4月25日進行系爭4
      筆土地之現場履勘時，經原告當場指界A、B、C、D 4點之
      範圍即為原告父親當時占有耕作之範圍，於本院開庭時原
      告亦稱其父親占有之土地確如指界之範圍，其聲請傳喚之
      證人亦為如是證述，惟原告指界範圍之總面積為 46.04平
      方公尺，僅約占系爭4筆土地面積總和之1/2，相距頗大，
      且坐落在系爭塘岐段 495地號土地部分僅5.46平方公尺、
      在系爭塘岐段495之2地號土地部分僅7.91平方公尺，並且
      完全未包含495之1及495之3地號之土地，有土地複丈成果
      圖（本院卷三第49頁）在卷可稽，倘原告之父親確係占有
      系爭4筆土地長達 10年以上，且原告與其父親自幼確為一
      起生活，衡諸常情原告對其父親所使用之土地範圍應有深
      刻之印象，且若原告父親當時確係占有系爭塘岐段495、4
      95之1、495之2及495之3等4筆土地，證人應可證述原告指
      界範圍有所出入，故而尚難謂原告就此部分占有之事實已
      盡舉證之責，其指界之位置及面積與現狀既有顯然之差異
      ，則其前揭主張難認與事實相符，故而原告此部分之請求
      顯無理由，應予駁回。
五、綜上所述，本件既有安輔條例之適用，且原告既已推定以所
    有之意思，善意、和平、公然及繼續占有系爭塘岐段 438地
    號土地10年以上，經原告提出土地登記之申請，由連江縣地
    政事務所受理並經指界測量在案，而與金門馬祖東沙南沙地
    區土地歸還或取得所有權登記審查辦法規定之受理申請程序
    相符，自應認原告對被告確認其對於系爭 438地號土地有所
    有權及所有權登記請求權存在，為有理由，應予准許。惟原
    告另對被告請求確認系爭 495、495之1、495之2及495之3地
    號土地有所有權及所有權登記請求權存在，為無理由，應予
    駁回。
六、本件事證已臻明確，兩造其餘之攻擊防禦，核與本判決之結
    果不生影響，爰不另為論述，附此敘明。
七、訴訟費用負擔之依據：民事訴訟法第79條。
中　　華　　民　　國　　96　　年　　5 　　月　　28　　日
                            民事庭法　官　羅國鴻
以上正本係照原本作成
如對本判決上訴，須於判決送達後20日內向本院提出上訴狀
中　　華　　民　　國　　96　　年　　5 　　月　　28　　日
                                  書記官　林長貴
